【裁判字號】    99,台上,3564
【裁判日期】    990610
【裁判案由】    偽造有價證券等罪
【裁判全文】
最高法院刑事判決            九十九年度台上字第三五六四號
上  訴  人  甲○○
選任辯護人  林復宏律師
            林紹源律師
上  訴  人  乙○○
選任辯護人  田振慶律師
            吳彥鋒律師
            戴心梅律師
上列上訴人等因偽造有價證券等罪案件，不服台灣高等法院中華
民國九十七年一月八日第二審判決（九十六年度上訴字第九五號
，起訴案號：台灣士林地方法院檢察署九十二年度偵緝字第三二
九號、九十三年度偵緝字第五八號），提起上訴，本院判決如下
：
    主  文
原判決撤銷，發回台灣高等法院。
    理  由
本件原判決認定上訴人甲○○、乙○○有原判決事實欄所載犯行
，因而維持第一審論處上訴人等共同連續意圖供行使之用，而偽
造有價證券罪刑之判決，駁回上訴人等在第二審之上訴，固非無
見。
惟查：(一)、不起訴處分確定者，對於同一案件非有刑事訴訟法第
二百六十條所列各款之情形，不得再行起訴，同法第二百六十條
定有明文。又同一案件曾經不起訴處分而違背同法第二百六十條
之規定再行起訴者，應諭知不受理之判決，同法第三百零三條第
四款亦有明文。本件原判決事實欄一之(一)所認定乙○○詐欺部分
之犯罪事實，曾經台灣板橋地方法院檢察署九十二年度偵字第三
三七０號不起訴處分確定在案，有該不起訴處分書可稽。則本件
就乙○○觸犯意圖供行使之用，而偽造有價證券罪所牽連之詐欺
罪部分，有無刑事訴訟法第二百六十條所列各款之事由，攸關此
部分應為如何之判決，原判決未予說明，自嫌判決理由不備。(二)
、被告以外之人於審判外之言詞或書面陳述（即傳聞證據），依
刑事訴訟法第一百五十九條第一項規定，原則上並無證據能力，
僅在法律有特別規定時，亦即符合同法第一百五十九條之一至第
一百五十九條之五所規定之情形時，始例外賦予其證據能力。故
法院若欲採用被告以外之人於審判外之陳述作為證據者，必須於
判決內說明其憑以認定該項審判外陳述如何具有傳聞法則例外情
形之理由，否則即有判決理由不備之違法。又民國九十二年二月
六日增訂公布之刑事訴訟法施行法第七條之三規定：「中華民國
九十二年一月十四日修正通過之刑事訴訟法施行前，已繫屬於各
級法院之案件，其以後之訴訟程序，應依修正刑事訴訟法終結之
。但修正刑事訴訟法施行前已依法定程序進行之訴訟程序，其效
力不受影響。」，故修正刑事訴訟法施行前，已繫屬於各級法院
之案件，於新法施行後，應依修正後之程序終結之，僅修正刑事
訴訟法施行前法院已依法踐行之訴訟程序（包含相關證據法則之
適用），基於法的安定性，其效力不受影響而已。從而並非謂修
正刑事訴訟法施行前已製作之被告以外之人之警詢或偵查筆錄，
不須經法院之調查證據程序，亦得依刑事訴訟法施行法第七條之
三但書規定而有證據能力。原判決採用被告以外之人即蕭翰琦、
柯立仁於檢察事務官詢問之證詞，及蕭翰琦、陳明祈、蔡俊昌於
檢察官偵查中之證言等審判外之陳述作為證據，自應於判決內說
明其憑以認定該等審判外陳述如何具有證據能力之理由。然原判
決就蕭翰琦、柯立仁於檢察事務官詢問之證詞部分，均未於判決
內說明其憑以認定該項審判外陳述如何具有證據能力之理由，即
有判決理由不備之違法。至於原判決理由欄所記載：「本件引用
在修正刑事訴訟法施行前之警詢及檢察官之偵訊筆錄，均係修正
刑事訴訟法施行前依當時之法定程序所製作取得之證據，其證據
能力不因修正刑事訴訟法實施而受影響。」等語（見原判決第十
四頁第十一行至第十四行），不但與前揭說明有違，且查本件係
於修正通過刑事訴訟法施行後之九十三年四月十二日始繫屬於法
院，有第一審卷宗可考，故本件並無前引刑事訴訟法施行法第七
條之三之適用，原判決前揭理由之論，顯有可議。(三)、科刑之
判決書須將認定之犯罪事實詳記於事實欄，然後於理由內逐一說
明其憑以認定之證據及理由，使事實與理由兩相一致，方為合法
。倘若事實認定與理由說明，不相一致，或事實或理由欄內之記
載，前後齟齬，按諸刑事訴訟法第三百七十九條第十四款後段規
定，均屬判決理由矛盾之當然違背法令。原判決事實欄一之(二)記
載與甲○○、乙○○等人有犯意聯絡之不詳姓名成年男子係「馬
順宏、馬順利找來」等情（見原判決第二頁倒數第三行至第三頁
第一行），惟原判決在同事實欄內卻又記載「馬順利找來的馬順
宏、不詳姓名成年男子則分別冒充……」等情（見原判決第三頁
第五、六行），認不詳姓名男子係馬順利找來，且馬順宏亦為馬
順利所找來，顯有判決理由矛盾之違法。(四)、有罪判決書之事實
欄，為判斷適用法令當否之準據，法院應將認定該當犯罪構成要
件之事實，翔記於事實欄，始足判斷其適用法令是否正當；倘若
事實欄無此記載，而理由內加以說明，則判決理由失其依據，其
判決即難認適法。又按本票為要式證券，本票之作成，必依票據
法第一百二十條第一項第一款至第八款所定法定方式為之；本票
之必要記載事項如有欠缺，除票據法另有規定外，其本票即為無
效（票據法第十一條第一項），因發票年、月、日及一定之金額
均為本票絕對必要記載事項，如未記載，其本票當然無效，自不
能認係有價證券。原判決理由明就事實欄一之(三)所載偽造本票
部分，甲○○、乙○○與馬順利、不詳姓名男子共犯「偽造有價
證券罪」等語（見原判決第十一頁第十八行至第二十行），係認
所偽造本票已完成發票之行為，而為有效之票據。然原判決事實
欄一之(三)則僅記載：冒名吳經能及冒名葉修之不詳姓名成年男
子二人分持偽刻之吳經能、葉修印章，偽造完成「本票」後交
予辦理對保業務之蘇明泉等情（見原判決第四頁第十五行至第二
十三行），就該本票之發票年、月、日及票面之金額，原判決均
未明確認定及記載，致此部分之事實尚欠明確，本院無從為適用
法律當否之判斷，此部分理由之說明失其事實之依據，難謂適法
。(五)、原判決就何人偽刻印章部分，於事實欄一之(一)記載：「冒
充係蕭翰琦之不詳姓名成年男子，……，並持先前於不詳時、地
，以不詳方式偽刻之蕭翰琦印章一枚……」等情（見原判決第二
頁第十九行至第二十二行），似認「蕭翰琦」之印章係該不詳姓
名成年男子所偽刻；於事實欄一之(二)記載：「而馬順利找來的馬
順宏、不詳姓名成年男子則分別冒充係陳明祈、甲○○的弟弟吳
經能，……，並持先前在不詳時、地，以不詳方式偽刻之吳經能
印章，予以蓋用而偽造吳經能印文一枚。」等情（見原判決第三
頁第五行至第九行），似認「吳經能」之印章係該不詳姓名成年
男子所偽刻；於事實欄一之(三)記載：「另一冒名葉修之不詳姓
名成年男子則持先前在不詳時、地，以不詳方式偽刻之葉修印
章……」等情（見原判決第四頁第十九、二十行），似認「葉
修」之印章係該不詳姓名成年男子所偽刻；然衡之常情，一般人
並無篆刻印章之能力，前述各該不詳姓名成年男子究竟有無偽刻
印章之能力？「蕭翰琦」、「吳經能」、「葉修」被偽刻之印
章各一顆，係各該不詳姓名成年男子自行偽刻？抑或委由不知情
之刻印者偽刻？此與甲○○、乙○○是否為間接正犯至有關係，
原判決未深入究明，亦有違誤。以上或為上訴意旨所指摘，或為
本院得依職權調查之事項，應認有發回更審之原因。至於甲○○
、乙○○所犯不得上訴於第三審法院之詐欺取財罪及行使偽造特
種文書罪部分因與得上訴之行使偽造私文書及偽造有價證券罪部
分有刑法修正前之牽連犯關係，基於審判不可分原則，應一併發
回。
據上論結，應依刑事訴訟法第三百九十七條、第四百零一條，判
決如主文。
中    華    民    國  九十九  年    六    月    十    日
                      最高法院刑事第十三庭
                          審判長法官  賴  忠  星
                                法官  呂  丹  玉
                                法官  吳      燦
                                法官  蔡  名  曜
                                法官  葉  麗  霞
本件正本證明與原本無異
                                      書  記  官
中    華    民    國  九十九  年    六    月   十四   日
                                                     Ｍ

司法院資訊處製作；財團法人民間司法改革基金會備份。
